臺灣嘉義地方法院民事裁定
110年度訴字第289號
原      告  郭文堯
訴訟代理人  王碧霞律師
被      告  林永祥
訴訟代理人  蕭敦仁律師
上列當事人間債務人異議之訴事件，本院於民國110年9月7日言
詞辯論終結，裁定如下：
　　主　文
原告之訴駁回。
訴訟費用由原告負擔。
　　事實及理由
壹、程序方面
　　按訴狀送達後，原告不得將原訴變更或追加他訴，但請求之
    基礎事實同一者，不在此限，民事訴訟法第255條第1項第2
    款定有明文。次按所謂請求之基礎事實同一，係指變更或追
    加之訴與原訴之原因事實，有其社會事實上之共通性及關聯
    性，而就原請求所主張之事實及證據資料，於變更或追加之
    訴得加以利用，且無害於他造當事人程序權之保障，俾符訴
    訟經濟者，均屬之（最高法院101年度台抗字第404號裁定意
    旨參照）。查原告起訴時聲明原為：「被告林永祥不得執臺
    灣嘉義地方法院94年度促字第9687號支付命令暨確定證明書
    對原告聲請強制執行。」嗣於民國110年8月30日以民事辯論
    意旨狀變更訴之聲明為：「臺灣嘉義地方法院108年度司執
    字第19562號（含併案之109年度司執字第17767號）強制執
    行事件，於110年5月13日所製作債權人之分配金額彙總表，
    其中『次序2』被告林永祥所受分配金額新臺幣（下同）785,8
    46元，應予全部剔除，不得列入分配。」原告原訴之訴訟類
    型為債務人異議之訴，變更之訴訴訟類型為分配表異議之訴
    ，其訴訟標的雖不同，然均係基於主張時效抗辯而否認同一
    票據債權給付義務所生之爭執，具有主要爭點共同性，其變
    更前後之主張在社會上可認為同一或關聯。就原請求所主張
    之事實及證據資料，亦得期待於後請求之審理予以利用，在
    相當程度範圍內具有一體性，亦無害於被告程序權之保障，
    是原告變更之前後請求實屬基礎事實同一，揆諸首揭說明，
    原告所為訴之變更，於法無違，應予准許。
貳、實體方面
一、原告主張：
㈠緣被告執有原告於91年6月15日所簽發，面額37萬元之支票（下
  稱系爭支票），因屆期未獲付款，遂於94年5月間向本院聲請
  核發94年度促字第9687號支付命令，並於同年8月8日確定（下
  稱系爭支付命令），該支付命令依104年7月1日修正前民事訴
  訟法第521條第1項規定，與確定判決有同一效力。嗣被告於94
  年間執系爭支付命令向臺灣南投地方法院（下稱南投地院）對
  原告聲請強制執行，而生時效中斷之事由，因執行無結果，經
  該院於同年10月17日核發投院太94執仁字第7508號債權憑證（
  下稱系爭債權憑證），依民法第137條第3項規定，系爭債權憑
  證之請求權時效自同年月18日起延長5年。因被告並未於5年內
  執系爭債權憑證向法院聲請對原告強制執行以中斷時效，系爭
  支票之票據請求權於99年10月17日已逾5年而罹於時效。詎被
  告遲至109年5月12日始持系爭債權憑證向本院聲明參與分配，
  所得分配金額785,846元，雖經本院以109年度司執字第17767
  號（合併108年度司執字第19562號債務執行事件，下稱系爭執
  行事件）受理在案，惟系爭債權憑證既已罹於時效，伊自得依
  民法第144條第1項規定主張時效抗辯，拒絕對被告給付上開金
  額，爰依強制執行法第41條第2項之規定，提起本件訴訟等語
  。
㈡對被告抗辯所為之陳述：
　⒈被告雖辯稱系爭支票依票據法第22條第1項規定，於92年6月1
    5日已罹於時效，該罹於時效之事實係發生在94年8月8日被
    告取得執行名義之前，故原告提起本件訴訟，不符合強制執
    行法第14條規定云云。然系爭支票於92年6月15日罹於時效
    ，僅生債務人之抗辯權，在債務人為「時效抗辯前」，請求
    權並不自動消滅。既原告於本院核發系爭支付命令前未為時
    效抗辯，則系爭支付命令之請求權仍然存在，並未消滅。
　⒉被告雖另辯稱原告聲明異議業經本院以108年度司執字第1956
    2號裁定駁回，自不得再提起本件異議之訴云云，惟聲明異
    議係當事人或利害關係人對於執行法院執行程序上有所不服
    時之救濟方法，異議之訴則是債務人或第三人在實體上有所
    主張，而請求排除強制執行之救濟方法，二者目的不同。系
    爭執行事件之執行法院於110年5月13日製作分配表，並訂於
    同年6月16日實行分配，伊於分配期日前之同年5月27日具狀
    項執行法院就分配表聲明異議，而於同日提起本件異議之訴
    ，合於法律規定。被告所辯顯然誤會聲明異議與異議之訴之
    救濟，並無可採。
㈢並聲明：臺灣嘉義地方法院108年度司執字第19562號（含併案
  之109年度司執字第17767號）強制執行事件，於110年5月13日
  所製作債權人之分配金額彙總表，其中「次序2」被告所受分
  配金額785,846元，應予全部剔除，不得列入分配。
二、被告則以：
㈠系爭支票之發票日為91年6月15日，依票據法規定，自該日起算
  時效1年，則系爭支票之票據債權已於92年6月15日罹於時效，
  此一事實係發生於系爭支付命令於94年8月8日確定前。原告雖
  於系爭支付命令確定時未為時效抗辯，然參照最高法院103年
  度台上字第1845號判決意旨，可知對於執行名義成立前所為效
  力未定之法律行為，事後表示拒絕承認，僅係其法律效果應溯
  及於為法律行為時發生之問題，非使得該項行為之原因事實，
  變成執行名義成立後之事由。故系爭支票債權於92年6月15日
  罹於時效之事實發生於系爭支付命令於94年8月8日確定之前，
  原告起訴不符強制執行法第14條規定之要件，不得提起本件分
  配表異議之訴。
㈡又參諸最高法院96年度台上字第1801號判決意旨，債權人或債
  務人對分配表聲明異議如不合法，其異議即不存在，自無從依
  強制執行法第41條第1項規定提起分配表異議之訴。本件執行
  程序中，本院已於110年6月15日將原告於同年5月27日之聲明
  異議駁回，原告提起本件訴訟不合於強制執行法第41條第2項
  、第14條第1項之規定等語，資為抗辯。
㈢並聲明：原告之訴駁回。
三、本院得心證之理由：
㈠經查，系爭支票於91年6月15日由原告所簽發，面額為37萬元。
  被告於94年5月間向本院聲請核發系爭支付命令，該支付命令
  並於同年8月8日確定，嗣被告執以向南投地院對原告聲請強制
  執行，因執行無結果，該院於同年10月17日核發系爭債權憑證
  予被告。後被告於109年5月12日持系爭債權憑證向本院就系爭
  執行事件聲明參與分配。系爭執行事件於110年5月13日製作分
  配表，該分配表中「次序1」記載被告因「執行費」受分配金
  額為2,960元，「次序5」記載被告因「清償債務」受分配金額
  為781,886元，「次序6」記載被告因「程序費用（普通）」受
  分配金額為1,000元，「債權人分配金額彙總表」記載被告受
  分配金額為785,846元（原告言詞辯論意旨狀誤載為「次序2」
  被告所受分配金額785,846元），並定於同年6月16日下午2時
  實行分配。原告於分配期日前之同年5月27日具狀向本院就分
  配表聲明異議，並於同日提起債務人異議之訴，聲明異議部分
  經本院司法事務官於同年6月15日以108年度司執字第19562號
  裁定駁回等情，有本院108年度司執字第19562號裁定（見本院
  卷第63至65頁）、民事支付命令聲請狀、本院94年度促字第96
  87號支付命令影本（見本院卷第93至96頁）、系爭支票影本（
  見本院卷第113頁）等件為憑，並經本院職權調取系爭執行事
  件全卷核閱無誤，且為被告所不爭執，自堪信為真實。
㈡原告主張系爭債權憑證於99年10月17日即罹於時效，被告遲至1
  09年5月12日始聲明參與分配，原告自得依民法第144條第1項
  規定為時效抗辯拒絕給付等節，為被告所否認，並以前詞置辯
  。是本件兩造爭執之點，應在於：1.原告提起本件分配表異議
  之訴，是否合法？ 2.原告主張本院於110年5月13日所製作債
  權人之分配金額彙總表，其中「次序2」被告所受分配金額785
  ,846元，應予全部剔除，不得列入分配，有無理由？茲分述如
  下：
　⒈原告提起本件分配表異議之訴合法性部分：
　　⑴按異議未終結者，為異議之債權人或債務人，得向執行法
      院對為反對陳述之債權人或債務人提起分配表異議之訴。
      強制執行法第41條第1項本文定有明文。再按債權人或債
      務人對於分配表所載各債權人之債權或分配金額有不同意
      者，應於分配期日1日前，向執行法院提出書狀，聲明異
      議；前項書狀，應記載異議人所認原分配表之不當及應如
      何變更之聲明，強制執行法第39條第1項、第2項亦定有明
      文。債權人或債務人對於分配表聲明異議，必須合於上開
      規定，且因異議未能終結，聲明異議人始得依同法第41條
      第1項規定，提起分配表異議之訴（最高法院96年度台上
      字第1801號判決意旨參照）。被告雖抗辯本院已於110年6
      月15日將原告於同年5月27日聲明異議駁回，該異議即不
      存在，原告自不得提起本件分配表異議之訴云云。然查，
      系爭執行事件之分配期日定於110年6月16日下午2時，本
      件原告於同年5月27日以書狀聲明異議，係在分配期日1日
      前提出，合於強制執行法第39條所規定之法律程式，是原
      告所為之聲明異議形式上合法。本院民事執行處事務官雖
      於同年6月15日作成108年度司執字第19562號裁定，以原
      告即異議人僅空言系爭支付命令並未合法送達，而未提出
      客觀事證證明伊於支付命令送達時期已無久住其戶籍地之
      事實，又系爭支付命令之債權人既獲法院核給確定證明書
      ，應可推定系爭支付命令已合法送達，且未經當事人於法
      定期間異議而告確定為理由，駁回聲明異議。然前開裁定
      僅係認定原告聲明異議實體上無理由，並非回溯否定原告
      所為聲明異議之程序上合法性，是被告抗辯原告對分配表
      聲明異議業經駁回確定，其異議不合法，故不得提起分配
      表異議之訴，容有誤會，先予敘明。
　　⑵次按票據上之權利，對支票發票人自發票日起算，1年間不
      行使，因時效而消滅，票據法第22條第1項後段定有明文
      。再按債務人對於有執行名義而參與分配之債權人為異議
      者，僅得以第14條規定之事由，提起分配表異議之訴。執
      行名義成立後，如有消滅或妨礙債權人請求之事由發生，
      債務人得於強制執行程序終結前，向執行法院對債權人提
      起異議之訴。強制執行法第41條第2項、第14條第1項前段
      分別定有明文。經查，系爭支付命令依104年7月1日修正
      前民事訴訟法第521條第1項之規定，與確定判決具有同一
      效力，是系爭支付命令作為本件之執行名義，於94年8月8
      日確定時成立；然系爭支票發票日為91年6月15日，依票
      據法第22條第1項後段之規定，於92年6月15日起時效消滅
      ，此一妨礙債權人請求之事由，係發生於執行名義成立之
      前，揆諸首揭規定，自不合於「執行名義成立後」之要件
      。因此，本件原告提起分配表異議之訴，難認與前揭法條
      構成要件相符。
　　⑶又按以裁判為執行名義，債務人如依上開規定，向執行法
      院提起債務人異議之訴，其為異議原因之事實須發生於執
      行名義成立後，即既判力之基準時之後並須為新發生之事
      由者，始得為之。倘異議之事由，在執行名義前即已存在
      ，債務人既可依其他方法，阻止執行名義之成立，縱執行
      名義有所不當，亦非債務人異議之訴所能救濟。又對於執
      行名義成立前所為效力未定之法律行為（如無權代理行為
      ）事後表示拒絕承認，僅係其法律效果應溯及於為法律行
      為時發生之問題（民法第115條參照），並不能因此使得
      該項行為之原因事實（無權代理）變成執行名義成立後之
      事由，應僅屬執行名義成立前所發生有消滅或妨礙債權人
      請求之事由而已（最高法院103年度台上字第1845號判決
      意旨參照）。原告雖主張其並未抗辯時效消滅，故系爭支
      票之票據債權仍有效存在云云。惟查，原告提起分配表異
      議之訴，主張時效抗辯而拒絕給付票款，本諸前開實務見
      解之意旨，僅係使該抗辯權回溯至91年6月15日即票據債
      權成立時發生效力而已，並不因其事後主張時效抗辯，而
      使系爭支票債權罹於時效之事實轉變為執行名義成立後始
      發生之事由。本件原告依強制執行法第14條第1項所得主
      張之異議事由既發生於執行名義成立前，其自得以其他方
      法阻止系爭執行名義之成立，則原告提起本件分配表異議
      之訴以為救濟，於訴訟合法性即難認為有據。
　⒉原告提起本件分配表異議之訴為不合法乙節，既經本院認定
    如上，則實體上本院於110年5月13日所製作債權人之分配金
    額彙總表，其中「次序2」被告所受分配金額785,846元，應
    否全部剔除而不得列入分配一事，即無庸再予審究。
四、綜上所述，原告依強制執行法第41條第2項提起分配表異議
    之訴，請求判決本院108年度司執字第19562號（含併案之10
    9年度司執字第17767號）強制執行事件，於110年5月13日所
    製作債權人之分配金額彙總表，其中「次序2」被告所受分
    配金額785,846元，應予全部剔除，不得列入分配，於法無
    據，應予駁回。
五、本件事證已臻明確，兩造其餘攻擊防禦方法及所提證據，經
    本院斟酌後，核與裁定結果不生影響，爰不逐一論述，併此
    敘明。
六、訴訟費用負擔之依據：民事訴訟法第78條。
中　　華　　民　　國　　110 　年　　10　　月　　8 　　日
                       民事第三庭法　官  曾文欣
以上正本係照原本作成。
如不服本裁定，應於裁定送達後10日內，以書狀向本院提出抗告
狀（須按對造人數提出繕本），並繳納抗告費新臺幣1,000元。
中　　華　　民　　國　　110 　年　　10　　月　　8 　　日
                                 書記官　陳慶昀